【裁判字號】    97,交聲,196
【裁判日期】    970806
【裁判案由】    違反道路交通管理處罰條例聲明異議
【裁判全文】
台灣基隆地方法院交通事件裁定        97年度交聲字第196 號
移送機關即  交通部公路總局台北區監理所基隆監理站
原處分機關
異  議  人  甲○○
即受處分人
                    國民
上列受處分人因違反道路交通管理處罰條例案件，對於交通部公
路總局台北區監理所基隆監理站，於中華民國97年5 月16日所為
之處分（原裁決案號：基監字第裁42-Z00000000號）聲明異議，
本院裁定如下：
    主  文
原處分撤銷。
甲○○不罰。
    理  由
壹、異議意旨
    異議意旨略以：異議人即受處分人甲○○，於民國94年7 月
    27日上午8 時43分許，駕駛其9E-9586 號自用小客車，行經
    國道一號高速公路南下284 公里處，經科學儀器測定其在速
    限100 公里之路段，時速為114 公里，超速14公里，為警舉
    發其「在高速公路超速行駛」，經原處分機關依道路交通管
    理處罰條例（下稱本條例）第33條第1 項之規定，裁處罰鍰
    新台幣3000元；惟異議人認為：其夫妻皆在台北工作，並未
    收受舉發單，且對測速器是否合格亦有疑問；為此而聲明異
    議，請求撤銷原處分，改諭知為不罰云云。
貳、本院心證
    本院認為移送機關對於異議人被指違規行為之舉發，並未合
    法送達，且已逾三個月，不得再行裁決處罰。異議人之異議
    為有理由，移送機關之處分有所違誤，應予撤銷，由本院諭
    知不罰：
一、法律規定
１、舉發之性質
    按違反道路交通管理處罰條例之行為，自行為成立之日起，
    逾三個月不得舉發，道路交通管理處罰條例第90條前段定有
    明文。逾期既不得舉發，自不得裁罰。其理自明，無庸贅言
    。因此，對於交通違規事件之裁罰，自以該事件業經合法之
    舉發為前提。何謂合法之舉發，自有定性之必要。依道路交
    通管理處罰條例第9 條第1 項前段之規定：「本條例所定罰
    鍰之處罰，行為人於接獲違反道路交通管理事件通知單後，
    於15日內，得不經裁決，逕依第92條第3 項之罰鍰基準規定
    ，向指定之處所繳納結案。」換言之，行為人若受合法之舉
    發，即得按期繳納法定最低額，無須接受裁罰。對於行為人
    即受通知人而言，舉發單位填具通知單之舉發，具有「得對
    受通知人產生各種規制法律效果」之意義：１、確認其違規
    事實之效果。２、作為繳納法定最低額罰鍰之處分依據。３
    、產生必須於到案期限內遵期到案陳述聽候裁決之作為義務
    （參見錢建榮- 違反道路交通管理事件案例檢討【中】以舉
    發通知單為中心，刊於台灣本土法學雜誌第69期，94年4 月
    份，第5-18頁）。申言之，通知單既已記載應繳違規罰款數
    額、繳納方式、逾期倍數增加等字樣，其強制性可說已達到
    使相對人幾乎不可能抗拒之程度，可見通知單之舉發具有實
    質上發生裁罰效果之效力，為行政機關行使之公權力，乃單
    方行政行為，就特定之公法事件，對外發生法律上之效果，
    性質上屬於行政處分（大法官第418 、423 號解釋參照）。
    換言之，舉發之性質，應屬具有法效性之「行政處分」，而
    非欠缺法效性之「觀念通知」。
２、舉發之送達
    茲舉發單之舉發既係行政處分之一種，則其對外效力之發生
    ，自應以使相對人即受通知人「知悉」為要件；倘舉發單尚
    在判行階段，或雖已經完成判行，然迄未使相對人知悉者，
    自不能認為處分已經完成，此即學理所稱「未完成之行政處
    分」。行政處分既未完成，則不生拘束行政機關及任何人之
    法律效果，即無法發生權利、義務發生、變更、消滅或確認
    之結果，遑論其後續之法律救濟。蓋行政處分固屬行政機關
    之單方行政行為，不受相對人意思之拘束，惟其仍以「對相
    對人之意思表示」存在為要素；易言之，行政處分仍須相對
    人為受領之意思表示，是其存在之前提，自須行政機關已經
    藉由公布或送達之方式，使相對人得以知悉其行政處分，此
    亦為「違反道路交通管理事件統一裁罰基準及處理細則第11
    條」規定之所由設。若通知單未合法送達，其舉發之處分未
    完成而不生效力，自屬當然。依違反道路交通管理事件統一
    裁罰基準及處理細則第11條之規定，舉發分為當場舉發及逕
    行舉發二種。依同條第1 項第3 款之規定：「逕行舉發者，
    應按已查明之資料填註車牌號碼、車輛種類、車主姓名或地
    址，並於通知單上方空白處加註逕行舉發之文字後，由舉發
    機關送達被通知人。」依道路交通管理處罰條例之規定，公
    路或警察機關係舉發單位，並非受理舉發單位；監理機關始
    為受理舉發單位，並為裁決單位。因此，本案之逕行舉發，
    應由舉發單位之高速公路警察局將舉發單「送達」被通知人
    即異議人，始為合法之舉發。
３、送達之生效
    所謂送達，依違反道路交通管理事件統一裁罰基準及處理細
    則第5 條之規定：「處理違反有關道路交通管理事件，有關
    文書送達之程序，依行政程序法之規定。」因此，舉發單位
    應依行政程序法72條以下補充送達之方式而為送達，蓋公法
    上有特定相對人之意思表示或意思通知，除法律有特別規定
    者外，在非對話為之者，應以達到相對人時生效，所謂達到
    ，乃在使相對人居於可得瞭解之狀態為已足，此在法理上應
    為當然之解釋（行政法院68年度判字第838 號裁判意旨參照
    ）。88年2 月3 日修正公布、90年1 月1 日開始施行之行政
    程序法，已就行政處分或行政行為之送達程序有所明定，此
    觀之該法第67條至第91條之規定自明。其中，行政程序法第
    110 條第1 項所規定：「書面之行政處分自送達相對人及已
    知之利害關係人起；書面以外之行政處分自以其他適當方法
    通知或使其知悉時起，依送達、通知或使知悉之內容對其發
    生效力。」係上揭法理之明文。茲交通裁罰之舉發性質，既
    屬具有法效性之行政處分，已如前述；兼以交通裁罰事件中
    ，相關行政機關所為之行政行為，亦非行政程序法第3 條第
    2 項、第3 項所列舉「得排除行政程序法適用之行政機關或
    行政行為」，則本案之舉發，自亦不能排除上揭送達規定之
    適用，並應以舉發單「達到」受通知人，即使受通知人居於
    可得瞭解之狀態，為其舉發完成並生效之前提。蓋行政處分
    與訴訟迥異，非係由裁判者與兩造當事人間所共同架構之三
    面關係，而係僅有處分機關與受處分人間之二面關係，舉發
    單位就標的事件所為之「移送」，在解釋上，僅能認為是行
    政處分法律關係中之一方即處分機關內部承轉洽辦之過程，
    而無從發生足以拘束處分相對人即受通知人之效力。換言之
    ，舉發單位之警察機關，將案件移送於處分機關裁決，此一
    移送過程不過處分機關之內部關係，對外並不發生效力。由
    此可見舉發云云，絕非內部之移送關係，而為外部之送達關
    係，亦即舉發也者，違規事實之告知也，為具有外部效力之
    行政行為，應向行為人為之。依違反道路交通管理事件統一
    裁罰基準及處理細則第11條之規定，當場舉發者，應將通知
    單交付行為人收受；逕行舉發者，應送達於行為人，於意思
    通知到達行為人，方生意思通知之效果，其舉發始生效力。
    申言之，逕行舉發之案件，舉發單位雖於違反行為成立之日
    起三個月內，填製違反道路交通管理事件通知單，但因迄今
    並未合法送達於行為人，自無從發生舉發之效力。目前，各
    法院亦皆採此見解（例如台北地方法院93交聲字第294 、12
    01、120 3 、1204、12 05 、1206號、94年交聲字第1 、4
    、5 、6 、7 、9 、10、253 、499 號；士林地方法院90年
    交聲字第192 、451 號、交聲更字第2 號、桃園地方法院94
    年交聲字第46、216 、218 、341 號、基隆地方法院91 交
    聲字第33、221 號、93年交聲字第110 號、94年交聲字第81
    號裁定參照）。
二、本案情形
１、撤銷理由
    綜上，觀之卷附裁決書上之記載，本案異議人被舉發違規時
    間在94年7 月27日；再觀之卷附內政部警政署國道高速公路
    警察局第四警察隊97年4 月18日公警四交字第0970471084號
    函，可知舉發單位之該警察隊就該舉發通知單，僅以郵寄，
    並以「該違規通知聯並無退件紀錄」，即認為合法送達，並
    未進行補充送達，其實並不發生合法送達之效力，自無發生
    合法通知異議人之效力。其次，若採用原處分機關常引用之
    交通部861226交路字第055202函，即「於違規行為日起三個
    月內付郵，不論其有無送達，即已完成舉發」之見解，無異
    剝奪異議人依道路交通管理處罰條例第40條第1 項最低額繳
    款之權利。由此可見交通部之見解不可採。何況，本案屬於
    逕行舉發，並非當場舉發，異議人自然無法當場得知自己有
    無違規行為。茲94年7 月27日之違規行為，舉發單位遲至將
    近三年後，才表示已經付郵送達；監理單位遲至將近三年後
    ，才進行裁決。異議人之記憶早已不清，雖欲回憶當日到底
    有無經過該處，到底有無超速行駛，均不可得，如何能舉證
    以自清？民法、刑法以及道路交通管理處罰條例之行政處罰
    ，皆有時效之規定，其故在此。茲本案違規時間已逾三月，
    揆諸前述規定，自不得再行裁決處罰。
２、自為裁定
    按交通法庭認為聲明異議有理由或聲明異議雖無理由，而原
    處分不當或違法者，應以裁定將原處分經聲明異議部分撤銷
    ，並自為裁定，道路交通案件處理辦法第20條前段規定甚明
    。經查：監理單位既無法證明異議人有前述違規之事實，自
    不應加以裁處罰鍰，乃原處分仍加以裁處，自有不當，應予
    撤銷，由本院諭知不罰，以資適法。
、據上論斷
    應依道路交通案件處理辦法第20條，裁定如主文。
中    華    民    國    97    年    8     月    6     日
                  交通法庭法  官  陳  志  祥
以上正本證明與原本無異。
如不服本裁定，應於收受送達後5日內，向本院提出抗告狀，敘
述抗告之理由，抗告於台灣高等法院，並應按照對造當事人人數
附具繕本。
中    華    民    國    97    年    8     月    6     日
                          書記官  王  月  娥


司法院資訊處製作；財團法人民間司法改革基金會備份。
